---
title: "Lista I: Desenho de pesquisa"
date: "03/04/2026"
author:
  - name: Davi Athaydes Leite
    email: davileite@iesp.uerj.br
abstract: > 
  Inserir resumo sobre a resolução da lista.
format:
  pdf:
    toc: false
    number-sections: false
    colorlinks: true
    fig-pos: 'H'
    df-print: kable
    geometry:
      - top=25mm
      - left=20mm
      - right=20mm
      - bottom=25mm
bibliography: ../referencias.bib
lang: pt
---

```{r setup, include=FALSE}
knitr::opts_chunk$set(echo = FALSE, message = FALSE, warning = FALSE)

# Pacotes (instale os que ainda não tiver com install.packages())
library(tidyverse)
```

# Bloco I – Definição do problema de pesquisa

## Delimitação disciplinar

### Resposta

Política distributiva. 

## Problema de pesquisa

### Resposta

Quais fatores políticos influenciam a distribuição do orçamento discricionário federal entre os municípios brasileiros?

## Definição de conceitos

### Resposta

Em relação à variável dependente do estudo, é possível definir o orçamento discricionário da união como a parcela do Orçamento Geral da União (OGU) cujos recursos não possuem vinculação legal ou institucional obrigatória, conferindo discricionariedade à União [@moutinho_transferencias_2016]. Quanto aos fatores explicativos, é possível exemplificar o alinhamento partidário entre executivo federal e municipal, e o apoio eleitoral conferido ao presidente eleito naquele ente subnacional *(Citar?)*.

## Operacionalização de variáveis

### Resposta

A variável dependente pode ser mensurada a partir das Transferências Voluntárias da União (TVU) aos municípios, por meio de convênios. É possível construir uma variável contínua para cada município, que represente o montante (em reais) recebido via convênios no ano^[O link para a fonte destes dados pode ser encontrado em: [Convênios da União](https://dados.gov.br/dados/conjuntos-dados/convenios-do-poder-executivo-federal).]. Cada observação é um município, e a unidade de análise o total recebido por esse ente no respectivo ano. O alinhamento partidário pode ser operacionalizado de forma binária (1 = prefeito correligionário; 0 = prefeito de outro partido).

## Variáveis

### Resposta

A variável dependente é o montante recebido via convênios no ano pelo município. O alinhamento partidário é um fator explicativo (variável independente). 

# Bloco II – Teoria e hipóteses

## Teoria causal

### Resposta

Por que o direcionamento do orçamento discricionário da união seria afetado por fatores políticos? O incentivo teórico para acreditarmos em uma relação entre essas variáveis se dá pela possibilidade da distribuição de recursos como forma de beneficiar aliados *(Citar)*. O presidente e sua coalizão  podem favorecer, por exemplo, suas bases eleitorais (entes subnacionais em que o presidente recebeu mais votos) ou seus aliados (prefeitos correligionários) *(Citar)*. Tais recursos podem influenciar no desempenho de um governo municipal, por exemplo, facilitando a implementação da agenda de governo de um prefeito. Se o ente superior possui  discricionariedade para essa distribuição, tanto melhor distribuir para aliados.

## Hipótese principal

### Resposta

**a)** Uma das hipóteses do estudo é a de que os municípios governados por aliados do governo federal recebem maiores volumes de repasses discricionários da união.

**b)**

```{r}
#| fig-align: center

set.seed(123) 

n <- 200

ilustracao <- data.frame(
  prefeito_aliado = rbinom(n, 1, 0.5) # Variável fictícia: prefeito aliado ou não
)

ilustracao$repasse <- ifelse(
  ilustracao$prefeito_aliado == 1,
  rnorm(n, mean = 10000, sd = 2000), # correligionários 1 → valores maiores
  rnorm(n, mean = 6000, sd = 1500)   # grupo 0 → valores menores
)

library(ggplot2)

ilustracao |> 
ggplot()+
  aes(x = as.character(prefeito_aliado), y = repasse)+
  geom_jitter(width = 0.1, alpha = 0.6)+
  stat_summary(fun = "mean",
               geom = "crossbar",
               width = .05,
               color = "firebrick")+
  labs(x = "Prefeito correligionário (0/1)", y = "Valor ($)")+
  theme_minimal()

```


## Implicações testáveis ou hipóteses secundárias (mecanismo)

### Resposta

A hipótese se baseia no argumento de que o direcionamento do orçamento discricionário da união  favorece aliados do presidente e sua coalizão. É possível delimitar hipóteses secundárias. De que forma a base de apoio legislativo do prefeito aliado impacta no volume de recursos recebidos? Um prefeito com apoio legislativo tem menos obstáculos para implementar sua agenda. Então, é possível testar a hipótese de que prefeitos aliados com bases de apoio legislativo local são preferidos na distribuição de  recursos.


# Bloco III – Montando o desenho

## Desenho de pesquisa

### Resposta

**a)** Quais fatores políticos influenciam a distribuição do orçamento discricionário federal entre os municípios brasileiros?

**b)** Orçamento Discricionário da União e Alinhamento Partidário

**c)** Montante recebido via convênios no ano pelo município.

**d)** Alinhamento partidário

**e)** Municípios governados por aliados do governo federal recebem maiores volumes de repasses discricionários da união.

**f)** Prefeitos aliados com bases de apoio legislativo locais são preferidos na distribuição de  recursos.

\newpage

### Referências

::: {#refs}
:::
