---
title: "Lista 2: Desenho de pesquisa"
date: "05/05/2026"
author:
  - name: Davi Athaydes Leite
    email: davileite@iesp.uerj.br
abstract: > 
  Segunda lista de Lego 1. Busquei solucionar as questões utilizando as funções do tidyverse. Uma observação: na segunda questão, primeiro selecionei um conjunto de palavras-chave mais "exato" sobre o tema que escolhi. No entanto, capturei um *n* artigos muito pequeno. Mudei as palavras-chave e capturei um número maior, entretanto, há alguns artigos que não se relacionam ao tema. Decidi prosseguir, para não comprometer o andamento da lista de exercícios.       
format:
  pdf:
    toc: false
    number-sections: false
    colorlinks: true
    fig-pos: 'H'
    df-print: kable
    geometry:
      - top=25mm
      - left=20mm
      - right=20mm
      - bottom=25mm
bibliography: ../referencias.bib
lang: pt
---

```{r setup, include=FALSE}
knitr::opts_chunk$set(echo = TRUE, message = FALSE, warning = FALSE)

library(tidyverse)
library(showtext)

## add fonte do google para plots
font_add_google("IBM Plex Sans", "ibm_sans")

## ativar showtext
showtext_auto()

```

\newpage

## 1. Importação

Importo os bancos normalmente utilizando funções do *Tidyverse*. O único cuidado a mais foi padronizar a variável-chave `issn` do banco `periodicos_ciencias_sociais`, para o *join*. Ao fim, excluo os bancos que não utilizarei mais do meu *environment* com a função `rm()`.

```{r}
#| label: tarefa_1

artigos <- readRDS("data/artigos.rds")


periodicos_ciencias_sociais <- read_delim(
  "data/periodicos_ciencias_sociais.csv",
  delim = ";", escape_double = FALSE, trim_ws = TRUE) |> 
  mutate(
    issn = paste0(substr(issn, 1, 4), "-", substr(issn, 5, nchar(issn)))
  ) # Padronizo o issn (variável-chave) para ficar igual ao outro banco


artigos_dados <- left_join(artigos,
                           periodicos_ciencias_sociais,
                           by = "issn")


artigos_destaque <- artigos_dados |>
  filter(quartil %in% c("Q1", "Q2", "Q3"))

rm(artigos)
rm(periodicos_ciencias_sociais)

# Excluo os dataframes que não serão utilizados do meu environment 

```

## 2. Seleção de palavras-chave

Primeiro padronizo a variável `abstract` para minúsculo, depois filtro os casos em que pelo menos uma das minhas palavras-chave aparecem. Minha linha de raciocínio foi:

- "transfer" --> Captura "transferências", "transferência voluntária";
- "discricionar" --> Captura "discricionário", "discricionária", "discricionários";
- "coaliz" --> Captura "coalizão", "coalizões".

```{r}
#| label: tarefa_2

artigos_selecionados <- artigos_destaque |> 
  mutate(abstract = tolower(abstract)) |>
  filter(
    str_detect(
      abstract, paste(c("transfer", "discricionar", 
                        "coaliz"), collapse = "|")
    )
  )
```

\newpage



## 3. Evolução ao longo do tempo

A partir dos artigos selecionados, verifico o total de artigos por ano. Como temos uma variável de tempo, me pareceu adequado elaborar um gráfico de linhas com *x* = Ano. 

```{r}
#| label: tarefa_3
#| fig-align: center
#| fig-cap: "Total de artigos publicados por ano"

artigos_selecionados |> 
  group_by(ano) |> 
  summarise(total_artigos = n()) |>
  
  ggplot()+
  aes(x = ano, y = total_artigos)+
  geom_line(color="#818589",
            size=1, alpha=0.9) +
  
  geom_point(shape=21, color="black", fill="#818589", size=1.5) +
  ylim(0,8)+
  scale_x_continuous(breaks = seq(2001, 2025, 1))+
  labs(x = NULL,
       y = "Total de artigos")+
  theme_minimal(base_family = "ibm_sans")+
  theme(
    axis.text.x  = element_text(size = 6, face = "bold",
                                angle = 45, hjust = 1),
    axis.text.y  = element_text(face = "bold"),
    axis.title.y = element_text(size = 8, face = "bold"),
    axis.title.x = element_text(size = 8, face = "bold"),
    legend.text  = element_text(face = "bold"),
    legend.title = element_text(face = "bold")
  )

```
\newpage


## 4. Relevância bibliométrica ao longo do tempo

Nessa questão, após verificar o total e média de citações, preferi pivotar as colunas para ter os valores de ambas as variáveis em uma coluna. Assim, essa coluna de valores é meu *y* no plot, e a coluna que contém a descrição do valor (que chamei de `metrica`) pode ser um termo para um *fill* ou para um *facet_wrap*. Optei pelas facetas.

```{r}
#| label: tarefa_4
#| fig-align: center
#| fig-cap: "Número total e médio de citações, por ano"
#| fig-width: 6
#| fig-height: 5

artigos_selecionados |> 
  group_by(ano) |> 
  summarise(
    `Total de citações` = sum(citacoes_recebidas),
    `Média de citações` = mean(citacoes_recebidas)
  ) |> 
  pivot_longer(
    cols = c(`Total de citações`,`Média de citações`),
    names_to = "metrica"
  ) |>
  
  # Aqui eu decidi pivotar para ter as duas métricas em uma só coluna
  # Assim uma coluna é meu x, outra o y, e a outra o termo para o facet_wrap
  
  ggplot()+
  aes(x = ano, y = value)+
  geom_line(size=1, alpha=0.9, color = "#818589")+
  geom_point(shape=21, color="black", fill="#818589", size=1.5) +
  scale_x_continuous(breaks = seq(2001, 2025, 1))+
  scale_y_continuous(breaks = seq(0, 160, 20))+
  labs(x = NULL, y = NULL)+
  facet_wrap(~metrica, nrow = 2)+
  theme_minimal(base_family = "ibm_sans")+
  
  theme(
    legend.position = "bottom",
    axis.text.x  = element_text(size = 6, face = "bold",
                                angle = 45, hjust = 1),
    strip.text = element_text(face = "bold", size = 10),
    axis.text.y  = element_text(face = "bold"),
    legend.text  = element_text(face = "bold"),
    legend.title = element_text(face = "bold")
  )

```

\newpage

## 5. Evolução relativa 

Aqui eu utilizo o banco total de artigos. A ideia foi criar uma variável *dummy* a partir do meu critério de seleção de artigos do meu tema. Os artigos que não contemplam a condição recebem *NA* nessa variável, que chamei de `artigos_tema`. Com ela, sou capaz de calcular o total geral de artigos e o total de artigos do tema, em um mesmo `summarize()`.

```{r}
#| label: tarefa_5
#| fig-align: center
#| fig-cap: "Proporção de artigos do tema em destaque, por ano"

artigos_destaque |>
  mutate(
    artigos_tema = if_else(
      str_detect(abstract, paste(c("transfer", "discricionar", "coalizao"),
                                 collapse = "|")), 1, NA
    )
  ) |> 
  group_by(ano) |> 
  summarise(
    total_artigos = n(),
    total_artigos_tema = sum(artigos_tema, na.rm = TRUE)
  ) |>
  mutate(
    proporcao_artigos = total_artigos_tema/total_artigos
  ) |> 
  
  ggplot()+
  aes(x = ano, y = proporcao_artigos)+
  geom_line(color="#818589",
            size=1, alpha=0.9)+
  ylim(0,0.3)+
  scale_x_continuous(breaks = seq(2001, 2025, 1))+
  geom_point(shape=21, color="black", fill="#818589", size=1.5)+
  labs(x = "Ano", y = "Proporção")+
  theme_minimal(base_family = "ibm_sans")+
  theme(
    axis.text.x  = element_text(size = 6, face = "bold",
                                angle = 45, hjust = 1),
    axis.text.y  = element_text(face = "bold"),
    axis.title.y = element_text(size = 8, face = "bold"),
    axis.title.x = element_text(size = 8, face = "bold"),
    legend.text  = element_text(face = "bold"),
    legend.title = element_text(face = "bold")
  )

# Nessa questão, criei uma variável dummy artigos_tema para representar os artigos do meu tema
# A variável recebe 1 se o abstract do artigo conter algum daqueles termos, e NA caso contrário
# NA caso contrário, para que no mesmo summarise eu possa somar o total de artigos,
# e o total de artigos do tema. 

```

\newpage


## 6. Produção por periódico

Aqui meu cuidado foi deixar o título das colunas formatado corretamente, para o *output* da tabela. Me incomoda um pouco as margens da tabela acompanharem as margens do texto. Aprenderei a corrigir isso.

```{r}
#| label: tarefa_6
#| tbl-cap: "Relação de periódicos que mais publicaram sobre o tema"

producao_periodicos <- artigos_selecionados |> 
  group_by(revista) |> 
  summarise(
    Quartil = unique(quartil),
    `Total de artigos` = n(),
    `Total de citações` = sum(citacoes_recebidas, na.rm = TRUE)
  ) |>  
  arrange(-`Total de artigos`) |>
  slice(1:4) |> 
  rename(
    Revista = revista,
  )

producao_periodicos |> 
  knitr::kable(align = c("l", "c", "c", "c"))

```


