---
title: "Lista 4: Regressão linear"
date: "12/06/2026"
author:
  - name: Davi Athaydes Leite
    email: davileite@iesp.uerj.br
abstract: > 
  Lista 4 de Lego 1. Busquei interpretar os resultados dos modelos de acordo com as explicações do Fernando em aula. Na questão 2, incluí um geom_text para ilustrar as médias no gráfico de barras, para observar o valor do intercepto do modelo. Na última questão, fiz uso da função plot_model(), do pacote sjPlot, para fazer um plot que ilustra o efeito das duas variáveis independentes.         
format:
  pdf:
    toc: false
    number-sections: false
    colorlinks: true
    fig-pos: 'H'
    df-print: kable
    geometry:
      - top=25mm
      - left=20mm
      - right=20mm
      - bottom=25mm
bibliography: ../referencias.bib
lang: pt
---

```{r setup, include=FALSE}
knitr::opts_chunk$set(echo = TRUE, message = FALSE, warning = FALSE)

library(tidyverse)
library(readxl)
library(showtext)
library(modelsummary)

font_add_google("Lora", "lora")  
showtext_auto()

## ativar showtext
showtext_auto()

bolsas_internacionais_capes_2012 <- read_excel("data/bolsas_internacionais_capes_2012.xlsx")

```

\newpage

## 1. Regressão linear simples

## a)

```{r}
#| fig-cap: "Scatterplot: Valor recebido total e estadia em meses"
#| fig-align: center

modelo_1 <- lm(valor_recebido_total ~ estadia_em_meses,
             data = bolsas_internacionais_capes_2012)


bolsas_internacionais_capes_2012 |> 
  ggplot()+
  aes(x = estadia_em_meses, y = valor_recebido_total)+
  geom_point(shape = 21)+
  geom_smooth(method = "lm", se = F, color = "darkgray")+
  labs(
    x = "Estadia em meses",
    y = "Valor recebido total" 
  )+
  theme_minimal(base_family = "lora")
  

```


### b)

A constante (intercepto) nos mostra que a reta do modelo, quando x = 0, parte do valor y = -313. Sabemos que não há interpretação substantiva quanto a isso, pois uma bolsa de 0 meses de tempo de estadia não é plausível. O coeficiente beta de 507.959 nos diz que, para cada mês de estadia, o modelo prevê um aumento de R$507.95 no valor recebido.  

```{r}
#| tbl-cap: Coeficientes do modelo 1

modelsummary(modelo_1, float = FALSE)

```

## 2. Variáveis independentes categóricas

### a)


```{r}
#| fig-cap: "Média do valor recebido total por região"
#| fig-align: center

modelo_2 <- lm(valor_recebido_total ~ regiao,
             data = bolsas_internacionais_capes_2012)

bolsas_internacionais_capes_2012 |> 
  group_by(regiao) |> 
  summarise(valor_medio = mean(valor_recebido_total)) |> 
  
  ggplot()+
  aes(x = regiao, y = valor_medio)+
  geom_col(fill = "darkgray", color = "black", width = .8)+
  geom_text(
    aes(label = paste0(round(valor_medio, 2))),
    position = position_dodge(width = .7),
    size = 2.5,
    hjust = -.25
  )+
  ylim(0,7000)+
  coord_flip()+
  labs(
    x = "",
    y = "Valor recebido total (média)" 
  )+
  theme_minimal(base_family = "lora")
  


```

### b)

Incluímos uma variável independente categórica nesse modelo. Por padrão, o R toma uma categoria como referência, e calcula os coeficientes dos valores das categorias em comparação à categoria de base. O intercepto é exatamente a média da categoria de referência, Centro-oeste (5745.22). Os valores dos coeficientes das outras categorias indicam o impacto do pertencimento à outra região no valor da bolsa, em comparação ao valor médio do Centro-oeste. Por exemplo, pertencer ao nordeste representa 284,56 a menos no valor da bolsa. Calculando os t-valores (Valor beta / Erro padrão), vemos que a única região que tem efeito significativo é o norte, que representa 831,67 no valor da bolsa.

```{r}
#| tbl-cap: Coeficientes do modelo 2

modelsummary(modelo_2, float = FALSE)

```

\newpage

## 3. Relação multivariada

### a)

A cada mês adicional de estadia, o valor recebido aumenta em média 508.52, controlando pela região. O t-valor de 70.15, calculado a partir da razão entre o coeficiente beta e o erro padrão, demonstra que este é o preditor mais forte nesse modelo, reforçado também pelo p-valor inferior à 0.001. Calculando essa mesma razão entre Beta e Erro padrão para os outros preditores, a região não parece afetar o valor da bolsa. Comparado ao modelo anterior, por exemplo, o pertencimento a região norte fazia diferença. O controle pelo tempo de estadia corrigiu esse efeito.

```{r}
#| tbl-cap: Coeficientes do modelo 3

modelo_3 <- lm(valor_recebido_total ~ regiao + estadia_em_meses,
             data = bolsas_internacionais_capes_2012)

modelsummary(modelo_3,statistic = c("std.error", "p.value"), float = FALSE)

```

### b)

```{r}
#| fig-cap: "Valores preditos: Impacto do tempo de estadia no valor recebido, por região"
#| fig-align: center

library(sjPlot)

plot_model(modelo_3, type = "pred", terms = c("estadia_em_meses", "regiao"))+
  labs(
    title = NULL,
    x = "Estadia em meses",
    y = "Valor recebido total",
    color = "Região"
  )+
  theme_minimal(base_family = "lora")+
    theme(legend.position = "bottom")

```

